臺灣高等法院刑事判決　　　　　　　　　九十一年度交上訴字第六二號
　　上　訴　人　臺灣臺北地方法院檢察署檢察官
　　被　　　告　己○○
　　選任辯護人　陳松棟
　　上　訴　人
　　即　被　告　丁○○
　　選任辯護人　陳進會
　　上　訴　人
　　即　被　告　乙○○
　　選任辯護人　李富祥
右上訴人，因被告等公共危險等案件，不服臺灣台北地方法院，九十年度交訴字第九
五號，中華民國九十一年二月十九日第一審判決（起訴案號：臺灣台北地方法院檢察
署八十九年度偵字第一四一二三號、九十年度偵字第一九一○號）提起上訴，本院判
決如左：
    主      文
原判決關於丁○○、乙○○部分均撤銷。
丁○○因過失致人於死，處有期徒刑貳月，如易科罰金以佰元折算壹日，緩刑貳年
。
乙○○因過失致人於死，處有期徒刑伍月，如易科罰金以佰元折算壹日，緩刑年
。
其他上訴駁回。
    事      實
一、丁○○係乙○○之高中同學，明知乙○○未考領機車駕駛執照，不具純熟之駕車
    技能，本應注意並能注意遵守規定，不得聽任其借車而無照騎乘機車，竟疏未注
    意而將其所有ＤＲＰ—２４９號輕型機車借予乙○○，由乙○○騎乘，搭載丁○○於八十九年四月二十五日十六時三十五分許，沿臺北市○○路東往西方向行駛
    ，行經該路四段五四號前，乙○○原應注意車輛行進中，駕駛人應注意車前狀況
    ，隨時採取必要之安全措施，且依當時情形，又無不能注意之情事，竟疏未注意
    ，而撞及在該處違規伺機橫越雙黃線通過道路之行人許滄田，致其倒地，送醫後
    仍因頭部外傷、腦網膜下出血，延至同月三十日死亡。
二、案經被害人許滄田之妻甲○○訴請臺北市政府警察局信義分局報告臺灣臺北地方
  法院檢察署檢察官偵查起訴。
    理      由
壹、撤銷改判部分（上訴人即被告丁○○及被告乙○○部分）：
一、訊據上訴人即被告丁○○、乙○○對於其二人所乘載之機車在右揭時、地發生車
    禍，致行人許滄田受傷死亡之事，均坦認不虛，核與被害人許滄田之妻甲○○指
    訴車禍致被害人死亡之情相符，亦與現場目擊證人陳永昌、李素貞、楊曉妮供證
    係機車滑倒後撞及被害人，被害人因此倒地之情無異，並有道路交通事故調查報
    告表在卷（相驗卷一五頁）可資佐證，被害人因車禍受傷死亡，復據檢察官相驗
    明確，有驗斷書及相驗屍體證明書與相片等附卷（三二七號相驗卷，下同，二七
    至三五頁）可徵。
二、該被告二人雖均否認對於被害人之死亡，應負過失責任，丁○○辯稱：伊僅將機
    車借與同學即另被告乙○○練騎，因乙○○已具相當經驗，無明顯不能安全騎乘
    徵象，伊又叮嚀慢慢行駛，實已盡相當之客觀注意義務，被害人固因車禍死亡，
    仍不能認與伊借人機車之間具有相當因果關係，伊之行為縱有不當，尚屬行政罰
    問題，不應課伊刑責云云；李立霖則辯稱：伊雖無照駕駛，卻係因遭他車擦撞滑
    倒，產生連鎖反應撞及被害人，事實上伊在機車倒地之剎那，人即暈眩，茫然不
    知，依證人陳永昌供證及現場刮地痕跡可知，車禍之事，咎不在伊，伊僅應受行
    政罰，亦不應負刑責云云。
三、惟查：
  (一)按駕駛汽（機）車，本身即係具有高度危險之行為，雖為現代社會生活所必需，
    應以寬大之態度予以容許，但為安全計，仍設有種種交通規則以為規範，課以駕
    駛人遵守之義務，其中最為基本者，即是駕駛人必須考領駕照，以保證其具有一
    定水準之駕駛技能，然後社會乃容忍其從事高危險之駕駛行為。是以道路交通管
    理處罰條例第八十六條第一項規定汽（機）車駕駛人無駕駛執照駕車，依法應負
    刑事責任者，加重其刑至二分之一；第二十八條規定：汽（機）車所有人聽任無
    駕駛執照之人駕車者，除依第二十一條之規定處罰外，並得吊扣其汽（機）車牌
    照三個月。不但對於無照駕駛人課以較重之責任，而且對於聽任他人無照駕駛之
    車輛所有人，直接課以法律責任，以加強社會安全。從而，無照駕駛人因過失肇
    致車禍，該聽任無照駕駛人駕車之車輛所有人自應認有違反法規性遵守義務，而
    有過失責任，且其過失與車禍被害人之受傷害間具有相當因果關係。
  (二)本件車禍之機車駕駛人即被告乙○○係無照駕駛，為該被告及其同學即另被告丁○○所直承，足見均有違反法規性遵守義務，被告乙○○就本件車禍既有過失（
    詳後述），依照上開說明，則被告丁○○對於被害人之車禍死亡，亦難辭過失致
    死罪責，不容以其間不具相當因果關係為由予以卸責，尤其本件車禍發生地點係
    在人車眾多之地段，時間又係下午交通繁忙時刻，豈是適當練車場合？被告丁○○所辯各節，無非強詞奪理、畏罪飾卸之詞，殊無可採。
  (三)被告乙○○就本件車禍之發生，經在警訊時供稱：「我約於今（二十五）天下午
    十六時三十五分許，騎機車沿八德路四段西向東行駛，至五十四號前發現有人由
    北向南欲穿越馬路時，我緊急煞車後就人車摔倒在地，起來後才知道肇事。」「
    我發現有行人欲穿越馬路時，我立即按喇叭示警並煞車，當時我立即向右側閃避
    ，但感覺已來不及，那時我就沒有意識，等我同學丁○○扶我起來時，就已經肇
    事了。」「我只有發現有個人正在穿越馬路，當時距離大約有八公尺左右，如何
    撞上我不清楚。」「當我要超越公車時，就發現中間雙黃線上有行人正欲穿越，
    我就鳴喇叭及煞車動作後，我很自然就想往右側閃避，當時我整個身體都往前傾
    ，我只感覺我機車好像有與其他物品發生擦撞，如何撞上行人許滄田（事後才知
    道）或其他物品，我不知道。」「我眼見即將肇事時，我一時心慌，我身體失去
    重心往前傾，整個頭低下（朝下方），我那時眼睛可能是閉著，所以才不知道如
    何撞上。」（相驗卷八至十頁）已坦陳係為超越公車而轉換至靠近中間雙黃線之
    內側車道，因見線上有行人欲穿越馬路，除按喇叭及煞車外，一時心慌並採右閃
    動作，結果重心不穩倒地肇事，足見係在車陣之中穿梭（此部分參見後述另被告
    丁○○之警訊），未注意車前狀況，且技術不純熟，心慌肇事，並無其他外力介
    入而發生連環車禍之情。
  (四)被告丁○○在警局供稱：「今二十五日下午十六時二十五分許，學校放學，我同
    學乙○○．．．騎乘ＤＲＢ－二四九號機車，我坐於後座，．．．駛至八德路四
    段五四號前，先前於八德路四段五○號前併排一部自小客車．．．我同學因閃避
    該自小客車才轉入快車道行駛，不知何原因，機車碰乙聲滑行數公尺後，發現旁
    邊倒了乙名男子，且頭破流血、全身不動。」「（機車）沒有受到外力擦撞，是
    我同學乙○○看到前面有人，因煞不住車才滑倒，有否撞及路人，我不知道。」
    （一四一二三號偵卷，下同，三○頁反面、三二頁反面）足見係為繞過慢車道之
    併排自小客車而穿梭進入快車道，卻因前面有人而閃煞不住，致機車倒地滑行撞
    及該行人，並非受他車擦撞而發生連鎖反應。
  (五)就本件車禍現場以言，被告二人騎坐之機車係在台北市○○路○段五四號前之內
    側車道距中心雙黃線○．八公尺處開始有刮地痕，先呈斜向中心線計長一○公尺
    ，而後有行人之血跡，再過一．六公尺，刮痕與該中心線略呈平行，復反折向外
    側車道方向約三公尺刮地痕，行人則倒臥在距道路中心線頭部約三公尺、腳部為
    二．九公尺，全身在機車車道內，此外無其他痕跡、碎片或散落物，有上開道路
    交通事故調查報告表在案可稽，並有該現場相片四張附卷可查（偵卷四、五頁）
    ，再參以目擊證人李素貞供稱：「（我）正騎車準備回家時，忽然聽到碰撞肇事
    聲，我看到前方對向車道有兩位學生共乘一部機車，由西向東方向行駛，與由北
    向南快步穿越馬路之行人相撞．．．」（偵卷三五頁反面）可見確係該二被告共
    乘之機車先倒地，刮擦地面發生聲響，滑行後撞及被害人，至為明確。
  (六)雖然被告二人在警局及檢察官偵查中曾稱當時機車時速約四十至五十公里或四十
    公里上下等云（偵卷二三、六一頁），衡以該路段限速為時速四○公里，有上開
    道路交通事故調查報告表可憑，而除上開二被告所為不甚明確之概略時速供述證
    據外，既查無其他積極事證可證本件車禍有超速之情，爰不予認定，但就當時天
    候晴、有日間自然光線、路面乾燥、無障礙物、視距良好，有上開交通事故調查
    報告表可徵，足見被告乙○○係應注意，並能注意其車前狀況，乃竟疏未注意，
    肇致本件車禍，自應負過失責任，且其過失與被害人死亡間具有相當因果關係。
  (七)本件車禍經送鑑定結果，亦認被告乙○○無照駕駛及被告丁○○聽任無照之人駕
    駛其車輛，均為肇事原因之一，有台北市車輛行車事故鑑定委員會八十九年九月
    二十六日北鑑審字第八九六○二二四一○○號函附鑑定意見書一份在案可考（他
    字卷一三至一七頁），縱然被害人亦有穿越道路未注意左右無來車，同有違規肇
    事因素，有上開鑑定意見可參，仍無解於被告二人應負之過失責任。
  (八)至於證人楊鎮鴻、鄒忠泰固在原審證稱被告乙○○騎乘機車技術已達一般熟練及
    平穩程度，車禍當日亦無不能安全騎乘之徵象，同學中多有將機車借予無照之人
    騎乘，未聞有因此肇事之情云云，既與被告乙○○前開自承臨事慌張失措之情不
    符，且不能否認本件車禍肇因無照駕駛及聽任無照者騎乘機車而肇事，該二人所
    證尚不足資為被告二人有利之認定，附此說明。
  (九)綜上所述，被告二人犯罪事證至為明確，所辯均屬飾卸之詞，尚無可採，其犯行
    皆可認定。
四、核被告丁○○、乙○○二人之行為，均應成立刑法第二百七十六條第一項之過失
    致人於死罪。又被告乙○○犯罪時，尚未考領機車駕駛執照，應依道路交通管理
    處罰條例第八十六條第一項規定，加重其刑。
五、原審就此部分予以論罪科刑，固非無見，惟原判決(一)就被告丁○○之過失情形，
    於事實欄記載係屬有認識之過失，而理由欄竟又將有認識過失及無認識過失混為
    一談，論罪欄又逕依無認識過失予以論擬，前後多有矛盾。(二)就被告乙○○部分
    ，僅就其應注意，並能注意之情形予以論述，事實欄內卻漏未將「疏未注意」之
    過失犯構成因素予以明載，有欠周妥。(三)本件車禍尚無證據足證超速係肇事原因
    ，竟遽予認定超速，自非允洽。(四)未及審酌該二被告經與被害人家屬成立民事和
    解，逕為重刑宣告，仍有未當。被告二人仍執陳詞，否認犯罪，提起上訴，雖不
    能認為有理，檢察官指摘原判決此部分欠當，提起上訴，則有理由，應由本院將
    此部分予以撤銷改判。爰審酌被告丁○○、乙○○二人於犯罪時年輕識淺，均無
    前案紀錄，有其二人之臺灣高等法院檢察署刑案紀錄簡覆表各一份可憑，可見素
    行尚佳，而被害人就本件車禍言亦有違規肇事因素，茲雙方已成立民事和解，有
    其和解書在案可參，復經告訴人代理人丙○○律師到庭供陳綦詳，足認被告二人
    犯罪後態度不惡，乃分別就其過失程度，量處如主文所示之刑。又被告二人行為
    後，易科罰金之規定，已於九十年一月十日修正、公布，自同月十二日起生效、
    施行，比較新、舊法結果，新法規定並無不利於被告，依法自應適用新規定，爰
    併予諭知易科罰金之折算標準。再者，被告二人均未曾受有期徒刑以上刑之宣告
    ，已如前述，犯罪後既已與被害人家屬成立民事和解，經此偵、審教訓後，當能
    知所警惕，在庭又深表悔悟，應無再犯之虞，本院認被告丁○○現正服替代役，
    另被告乙○○仍係在校學生，所宣告之刑，以暫不執行為適當，爰分別諭知緩刑
    ，期間亦如主文所示，以觀後效，並勵自新。
貳、上訴駁回部分（被告己○○部分）：
一、公訴意旨略以：被告己○○於八十九年四月二十五日十六時三十五分許，駕駛車
    號ＤＴ—００７５號自用小客車，沿臺北市○○路東往西方向行駛，行經該路四
    段五四號前，欲左轉迴車時，理應注意該路段劃有雙黃線，係分割禁止迴車，並
    應注意來回有無車輛及其車旁有欲橫過道路之行人，且依當時路況並無不能注意
    之情形，竟仍貿然搶先欲迴車，將車頭壓過中間雙黃線，撞及正在其左側、伺機
    欲由右而左、通過道路之行人許滄田，致許滄田站立不穩而身體前傾跌倒，適前
    述乙○○所騎機車煞車不及，撞上許滄田，致使許滄田因頭部外傷、腦網膜下出
    血死亡。己○○發現車禍，竟將車頭轉回原車道加速逃逸，因認被告己○○涉有
    刑法第一百八十五條之四之駕車肇事致人死亡逃逸罪及第二百七十六條第一項之
    過失致死罪嫌云云。
二、按犯罪事實應依證據認定之，無證據不得推定其犯罪事實。又不能證明被告犯罪
    者，應諭知無罪之判決，刑事訴訟法第一百五十四條、第三百零一條第一項分別
    定有明文。又事實之認定，應憑證據，如未能發現相當證據，或證據不足以證明
    ，自不能以推測或擬制之方法，為裁判基礎，最高法院著有四十年臺上字第八六
    號判例。且認定犯罪事實所憑之證據，雖不以直接證據為限，間接證據亦包括在
    內，然而無論直接證據或間接證據，其為訴訟上之證明，須於通常一般之人均不
    致有所懷疑，而得確信其為真實之程度者，始得據為有罪之認定，倘其證明尚未
    達到此一程度，而有合理之懷疑存在而無從使事實審法院得有罪之確信時，即應
    由法院為諭知被告無罪之判決，亦有最高法院七十六年臺上字第四九八六號判例
    意旨可以參照。
三、公訴人認被告己○○涉有前開犯行，無非以：其事業據告訴人甲○○狀訴綦詳，
    並經證人李素貞、陳永昌、楊曉妮等人分別結證屬實，且有相片及交通事故調查
    報告表、勘驗筆錄、相驗屍體證明書、驗斷書、相驗結果報告等可資佐證。訊據
    被告己○○固不否認確有駕駛其所有自用小客車行駛至本件車禍發生地點，且該
    址當時確有發生車禍，伊仍未停車逕行駛離等事實，但堅詞否認有何犯罪，辯稱
    伊既未撞及死者或肇事機車，又係經指揮交通人員指揮疏散而離去現場，絕無肇
    事逃逸之事等語。
四、經查：
  (一)證人李素貞於警訊中係陳稱機車由西向東方向行駛，與由北向南快步穿越馬路之
    行人相撞後，又擦撞在該址由東向西行駛之自用小客車等語（偵卷三五頁反面）
    ，在偵查中更明確指稱被害人係受另被告乙○○騎乘之機車撞及，並非被被告己○○之汽車所撞（偵卷七二頁反面）。惟應究明者厥為被告己○○之汽車是否確
    曾與被告乙○○之機車擦撞？由於汽、機車係屬對向行駛，而汽車除左側車門附
    近有灰塵抹痕之外，全車別無任何擦損痕跡，當時汽車滿是灰塵，已經承辦警員
    戊○○到庭證述綦詳（本院卷九十一年六月二十一日筆錄），並有該汽車照片七
    張在卷（偵卷一五至一七頁），再就上開道路交通事故調查報告表以觀，被害人
    倒臥處距離道路中心線，頭部為三公尺，腳部為二．九公尺，全身係在被告乙○○之車道內，而非被告己○○之車道內，機車在撞及被害人前有十公尺斜向道路
    中心雙黃線，撞後先呈略與道路中心雙黃線平行之刮地痕，一．六公尺後，復反
    折向外側車道方向（仍在內側車道內）刮地三公尺，有該事故調查報告表可考，
    足見本件肇事機車，除因撞及被害人後，機車滑行方向受阻外，尚受其他外物阻
    擋而改變滑行方向，其情形恰與上開證人李素貞所證：機車先撞倒被害人後，又
    與汽車相撞之情相符；而二車相撞點，則因機車已呈倒地滑行狀態，高度已低，
    是被害人家屬即告訴人甲○○狀訴：疑在汽車輪胎處，即有可能，但此已屬他人
    肇事後發生之事，要不得因此即認被告己○○係駕車肇事之人。至於該證人嗣在
    偵查中改稱不知自小客車與機車有無相撞（偵卷七二頁反面）一節，當係時日漸
    久，記憶減退，應以警訊所供為可採。
  (二)另證人陳永昌在警局供稱：「因八德路四段監理處附近車輛壅塞，所以自小客Ｄ
    Ｊ－○○七五（東→西）欲超車，所以自小客左前輪已經跨越雙黃線駛入八德路
    四段西→東內側車道，然後又要再駛入原來車道，這時有一輛輕機車由八德路西
    →東行駛內車道，有兩個年青人相載，撞上自小客後，人車便倒地滑行，再撞倒
    行人，這時行人當場倒地，然後自小客再倒車回到八德路四段東→西的車道往西
    開走。」（偵卷三三頁反面）在原審則改稱：「我記得行人先被（汽）車撞到，
    再被摩拖車勾到。」經結問後則坦承：「我的直接（按應係〝覺〞之誤繕）認為
    迴轉車子撞到行人，行人倒地。」被問：「是不是被（汽車）勾倒？」答以：「
    我忘記了，我（只）記得機車是雙載，摩拖車倒了，行人也倒了。」（原審卷七
    五、七七頁）可見其警訊所供乃憑直覺，並非親眼目睹汽車有撞及行人之情形，
    尤其超車與迴轉迥然不同，充其量僅能證明被告己○○有意在車禍發生地附近跨
    越道路中心線行駛及行人係遭機車撞倒。而另一證人楊曉妮在原審證稱：「（死
  者）大約是在時針一點半鐘的方向從對面走過來，走到快到黃線的時候被汽車右
    前方車角絆倒，我覺得是絆倒，因為車速慢，絆倒後，他往前跌出去，跌到雙黃
    線趴在地上，摩拖車騎過來直接從頭撞過去。」（原審卷五○頁）經結問後，先
    指稱係汽車直接撞到行人，這是一瞬間的事等語，後被問：「機車是直接撞到倒
    地的行人，還是車子滑倒才滑到那邊？」答以：「直接撞到。」（原審卷五三頁
    ）該二證人所證機車如何撞及行人之方式已有不合，且均與前開證人李素貞之警
    訊所述不同，是否可信？實有可疑。事實上，如謂行人係先遭汽車撞倒，再被機
    車輾過，則同案被告乙○○何以直承係忽見行人過路，閃煞不及而肇事？又何以
    機車刮地痕呈先斜滑十公尺，再平行一．六公尺，復折向三公尺？而被害人倒臥
    位置何以全在機車行車路線上？均如前述，顯與事理不符，足見證人陳永昌、楊
    曉妮所證部分係因事起突然，記憶難免模糊所致，尚不能憑以作不利於被告己○○之認定依據。
  (三)參以證人即交通警察陳樂樟於原審證稱：伊當時在案發現場協助指揮疏散交通，
    對於影響交通的車輛都予疏導，直到救護車、處理事故現場警察到場，伊才離開
    等語（原審卷五九頁），足認為現場尚未有何肇事車輛逃逸之事，被告己○○否
    認故意逃逸駛離現場，應堪採信。
  (四)至於偵查卷宗所附經警採證之被告己○○所有自用小客車照片所示該自用小客車
    左側顯示擦痕，僅為車身灰塵被擦抹之痕跡，而造成此種灰塵擦痕之可能原因過
    多，而且顯非肇事碰撞或擦撞之痕跡（偵卷九、十五至十七頁），自不能採為對
    被告己○○之認定，況且前開痕跡甚為明顯，如被告己○○確有肇事致人於死，
    又於事後逃逸之行為，儘可速往清洗滅跡，當無任由該等痕跡留在車上，俟鑑識
    人員前來採證之理。
  (五)本件車禍經送臺北市行車事故鑑定委員會鑑定結果，亦未發現被告己○○有何違
    規情形，有上開鑑定意見書乙份附卷可憑（他字卷十七頁），可見被告己○○辯
    稱伊非肇事之人，亦無逃逸之事，核屬可採。
五、綜上所述，查無積極證據足以證明被告己○○確有公訴意旨所指之過失致死或肇
    事逃逸犯行，自不能遽為有罪之認定，依照前揭說明，原審為被告己○○無罪之
    諭知，經核於法尚無不合，檢察官徒憑告訴人所請，提起此部分上訴，不能認為
    有理由，應予駁回。
據上論斷，應依刑事訴訟法第三百六十九條第一項前段、第三百六十四條、第二百九
十九條第一項前段、第三百六十八條，刑法第二百七十六條第一項、第二條第一項前
段、第四十一條第一項、第七十四條第一款，道路交通管理處罰條例第八十六條第一
項，罰金罰鍰提高標準條例第一條前段、第二條，判決如主文。
本案經檢察官陳明光到庭執行職務。
中    華    民    國    九十一    年      八        月      十四        日
                        臺灣高等法院刑事第十四庭
                            審判長法  官  陳  祐  輔
                                  法  官  蔡  國  在
                                  法  官  洪  昌  宏
右正本證明與原本無異。
被告丁○○、乙○○部分不得上訴。
被告己○○部分，檢察官如不服本判決應於收受送達後十日內向本院提出上訴書狀，
其未敘述上訴之理由者並得於提起上訴後十日內向本院補提理由書（均須按他造當事
人之人數附繕本）。
                                  書記官  廖  月  女
中    華    民    國    九十一    年      八        月      十六        日
附錄：本案論罪科刑法條全文
刑法第二百七十六條第一項
因過失致人於死者，處二年以下有期徒刑、拘役或二千元以下罰金。
